臺灣新北地方法院刑事判決
110年度審易字第2033號
公  訴  人  臺灣新北地方檢察署檢察官
被      告  黃財鎖


上列被告因詐欺等案件，經檢察官提起公訴（110年度偵字第280
65號），本院判決如下：
    主  文
黃財鎖犯侵占遺失物罪，處罰金新臺幣貳仟元，如易服勞役，以
新臺幣壹仟元折算壹日。未扣案之犯罪所得悠遊卡壹張（內有餘
額新臺幣陸佰參拾元）沒收，於全部或一部不能沒收或不宜執行
沒收時，追徵其價額。
    事  實
一、黃財鎖於民國110年4月20日某時許，在新北市○○區○○路 ○段
    000號全家便利商店板橋江北店（下稱全家江北店）旁之停
    車場，拾獲莊家祁遺失之悠遊卡1張（悠遊卡號詳卷，內有
    餘額新臺幣（下同）630 元）後，竟意圖為自己不法之所有
    ，將之侵占入己，並於同年月22日7時39分許，在新北市○○
    區○○路00號統一超商英海門市，使用悠遊卡內原有餘額消費
    184元；於同日23時33分許，在全家江北店，使用悠遊卡內
    原有餘額消費446元。
二、案經莊家祁訴由新北市政府警察局海山分局報告臺灣新北地
    方檢察署檢察官偵查起訴。
    理  由
一、按被告以外之人於審判外之言詞或書面陳述，除法律有規定
    者外，不得作為證據。又被告以外之人於審判外之陳述，雖
    不符同法第159 條之1 至第159 條之4 之規定，而經當事人
    於審判程序同意作為證據，法院審酌該言詞陳述或書面陳述
    作成時之情況，認為適當者，亦得為證據；當事人、代理人
    或辯護人於法院調查證據時，知有第159 條第1 項不得為證
    據之情形，而未於言詞辯論終結前聲明異議者，視為有前項
    之同意，刑事訴訟法第159 條第1 項及第159 條之5 分別定
    有明文。查本案言詞辯論終結前，檢察官及被告均未就判決
    所引用之被告以外之人於審判外之陳述及所調查之證據主張
    有刑事訴訟法第159 條第1 項不得為證據之情形，本院復審
    酌該等證據作成時，並無違法不當或證明力明顯過低之瑕疵
    ，是依上開規定，認得作為本案證據。又本判決其餘所引用
    之非供述證據，查無違反法定程序取得之情形，亦均認具證
    據能力。
二、上揭事實，業據被告於本院審理時坦承不諱，核與告訴人莊
    家祁於警詢及偵查中之指述情節相符，並有悠遊卡消費紀錄
    、職務報告在卷可稽，被告犯行洵堪認定，應依法論科。
三、按侵占後就所得財物加以變賣或實現其經濟價值，本屬事後
    處分贓物之當然結果，若未能證明行為人另有何施用詐術之
    行為，即不另構成犯罪（最高法院86年度台非字第5號、86
    年度台上字第2358號判決意旨參照）；次按行為人於完成犯
    罪行為後，為確保或利用行為之結果，而另為犯罪行為時，
    倘另為之犯罪行為係前一行為之延續，且未加深前一行為造
    成之損害或引發新的法益侵害，按之學理上所謂之「不罰之
    後行為」（或稱與罰後行為），應僅就前一行為予以評價而
    論以一罪（最高法院100年度台上字第6621號判決意旨參照
    ）。又實質上一罪係指實際上雖存有數個單純一罪，卻因具
    有實質上之一體性，而應僅適用一個刑罰加以處斷之情況；
    其成立與否之判斷學說眾多，除同質性常見之集合犯外，在
    異質性實質一罪之情形，不脫是否為與罰前行為、與罰後行
    為、法益侵害一體性或被害法益同一性等基準，而以吸收關
    係論以一罪（最高法院106年度台上字第1936號判決意旨參
    照）。經查：
    1.被告拾得之悠遊卡，內有儲值餘額，被告予以侵占入己時
      ，該悠遊卡本身及其內餘額，業已完全置於被告實力支配
      範圍，俱屬被告本件侵占遺失物犯行所侵害之財產法益內
      涵，則被告後續使用悠遊卡內儲值餘額之消費行為，並未
      加深告訴人財產法益之損失範圍。
    2.刑法第339條之1所定自動收費設備詐欺罪，其所保護之法
      益，主要係設置該收費設備者之財產法益，或信賴該收費
      設備判讀之結果而交付財物者之財產法益；且該條係增列
      在刑法之詐欺背信及重利罪章中詐欺取財罪之後，本質上
      應具有詐欺取財罪之屬性，差別在於違法由收費設備取得
      他人之物罪中，以不正方法行使詐術之對象，非為人類，
      而係收費設備，故利用收費設備付款並取得他人財物者，
      是否構成違法由收費設備取得他人之物罪，即應審究收費
      設備之判斷機制，有無「陷於錯誤」。而自動收費設備是
      機器，無法自行思考，僅能依照人類事先提供之指令進行
      判斷，因此收費設備是否陷於錯誤，應以設置該收費設備
      或信賴該收費設備者所擬定之判斷機制為憑。依一般消費
      實務，悠遊卡係由悠遊卡股份有限公司發行，為可重複加
      值使用之預付儲值卡，持卡人可持該卡在特約商店消費，
      於結帳付款時，持卡輕觸悠遊卡收費設備感應區，即可就
      該卡片所儲值之金額進行扣款消費，且不限於本人始可持
      卡消費，無須出示證件核對身分，對於悠遊卡公司或其特
      約機構而言，仍係以俗稱「認卡不認人」之方式進行悠遊
      卡之消費付款機制。準此，被告持拾得之悠遊卡消費行為
      ，未違反悠遊卡收費設備或商店店員之判斷機制，顯未造
      成另一法益受到侵害。
　  3.綜上，被告將告訴人之悠遊卡侵占入己後，再持以消費而
      使用其內儲值餘額之行為，未加深被告前一侵占行為造成
      之損害，亦未造成新的法益侵害，被告嗣後使用悠遊卡內
      儲值金消費之行為，屬侵占財物後實現其經濟價值之結果
      ，難認其另有何施用詐術之行為，而與刑法第339條之1第
      2項非法由收費設備得利罪之要件不符，應屬不罰之後行
      為（與罰後行為），應不另論罪。惟按起訴之犯罪事實，
      究屬為可分之併罰數罪，抑為具單一性不可分關係之實質
      上或裁判上一罪，檢察官起訴書如有所主張，固足為法院
      審判之參考，然檢察官主張起訴事實屬實質上一罪或裁判
      上一罪關係之案件，經法院審理結果，認應屬併罰之關係
      時，或檢察官主張起訴事實屬數罪之關係，然法院審理結
      果，認應為實質上或裁判上一罪時，則為法院認事、用法
      職權之適法行使，並不受檢察官主張之拘束（最高法院10
      8年台上字第2567號判決意旨參照）；法院就檢察官起訴
      之犯罪事實，倘認有高度行為、低度行為、重行為、輕行
      為、某罪為他罪之部分行為或階段行為，或甲罪已含乙罪
      之性質等吸收關係，而僅論以較重之罪名時，其較輕之罪
      名已包含於較重之罪名內論擬，僅不另行單獨論罪而已，
      並非謂較輕罪名之部分，不成立犯罪，自不用再就檢察官
      所引用之罪名諭知無罪，或於理由內說明不另為無罪之諭
      知（最高法院95年度台上字第5432號、104年度台上字第3
      010號、臺灣高等法院109年度上易字第1471號判決意旨參
      照）。核被告所為，係犯刑法第337 條之侵占遺失物罪。
      爰審酌被告將遺失物侵占入己，顯然漠視法令之禁制，兼
      衡其犯罪動機、目的、手段、侵占財物之價值以及犯後態
      度等一切情狀，量處如主文所示之刑，並諭知易服勞役之
      折算標準，以資懲儆。本件被告所侵占之悠遊卡1張（內
      有餘額630 元），為其犯罪所得之物，雖未扣案，仍應依
      刑法第38條之1 第1 項、第3 項規定宣告沒收，於全部或
      一部不能沒收或不宜執行沒收時，追徵其價額。
據上論斷，應依刑事訴訟法第299 條第1 項前段，刑法第337 條
、第42條第3 項前段、第38條之1 第1 項、第3 項，判決如主文
。
本案經檢察官蔡景聖提起公訴，檢察官陳漢章到庭執行職務。
中　　華　　民　　國　　111 　年　　1 　　月　　20　　日
                  刑事第二十四庭  法  官  徐子涵
上列正本證明與原本無異。
如不服本判決，應於判決送達後20日內敘明上訴理由，向本院提
出上訴狀 (應附繕本) ，上訴於臺灣高等法院。其未敘述上訴理
由者，應於上訴期間屆滿後20日內向本院補提理由書「切勿逕送
上級法院」。
                                  書記官　游士霈　　　　
中　　華　　民　　國　　111 　年　　1 　　月　　20　　日
附錄本案論罪科刑法條全文：
中華民國刑法第337條
（侵佔遺失物罪）
意圖為自己或第三人不法之所有，而侵佔遺失物、漂流物或其他
離本人所持有之物者，處一萬五千元以下罰金。